【裁判字號】    98,上易,504
【裁判日期】    991026
【裁判案由】    損害賠償
【裁判全文】
臺灣高等法院民事判決                 98年度上易字第504號
上訴人即附
帶被上訴人  乙○○
訴訟代理人  黃清濱律師
複  代理人  紀育泓律師
被上訴人即
附帶上訴人  英屬維京群島商加州健康事業有限公司台灣分公司
法定代理人  甲○○
訴訟代理人  何一芃律師
複  代理人  陳泰溢律師
上列當事人間損害賠償事件，上訴人對於中華民國98年4月10日
臺灣臺北地方法院97年度訴字第2236號第一審判決提起上訴，被
上訴人提起附帶上訴，本院於99年10月12日言詞辯論終結，判決
如下：
    主  文
原判決主文第一項命被上訴人給付新台幣萬肆仟陸佰貳拾玖元
本息，及該部分假執行之宣告，暨命負擔訴訟費用之裁判，均廢
棄。
上開廢棄部分，上訴人在第一審之訴及假執行之聲請均駁回。
上訴駁回。
第一審訴訟費用關於命上訴人負擔部分，及第二審訴訟費用關於
上訴部分，由上訴人負擔，附帶上訴部分，由附帶被上訴人負擔
。
    事實及理由
一、被上訴人之法定代理人已於民國98年1月12日變更為甲○○
    ，有外國分公司變更登記表在卷可憑（見本院卷(一)第57頁至
    第60頁），其聲明承受訴訟，應予准許。
二、按所謂「當事人適格」，係指具體訴訟可為當事人之資格，
    得受本案之判決而言。此種資格，稱為訴訟實施權或訴訟行
    為權。判斷當事人是否適格，應就該具體之訴訟，依當事人
    與特定訴訟標的之法律關係定之。一般而言，訴訟標的之主
    體通常為適格之當事人。雖非訴訟標的之主體，但就該訴訟
    標的之權利或法律關係有管理或處分權者，亦為適格之當事
    人。又在給付之訴，只須原告主張對被告有給付請求權者，
    其為原告之當事人適格即無欠缺。本件上訴人主張被上訴人
    所屬教練指導上訴人施作重量訓練不當，導致上訴人一再受
    傷，應負損害賠償責任並返還不當得利，揆諸前揭說明，上
    訴人起訴並無當事人不適格情事。被上訴人抗辯稱兩造於協
    商後，被上訴人已退還上訴人未使用私人教練課程費新台幣
    (下同)55,335元而終局解決糾紛等，僅係上訴人主張之法律
    關係存否之問題，被上訴人據以抗辯上訴人起訴當事人不適
    格云云，殊無足取。
三、上訴人主張：其於96年7月間加入被上訴人會員並購買私人
    教練課程共40堂。被上訴人即應評估上訴人個人狀況、需求
    及最大肌力評定重量訓練之強度，為上訴人設計最有效之健
    身計劃，並於健身過程中，從旁協助、矯正，確保上訴人以
    最安全之方式運動，並避免重量訓練所產生運動傷害。詎被
    上訴人竟未指定具有國際認證資格之專業私人健身教練，僅
    指派尚未畢業僅領得學生專長培訓結訓證書之李偉銘擔任上
    訴人教練，且上訴人於施作一連串重量訓練課程使用健身器
    材時，曾向李偉銘表示負荷量似乎過重，然李偉銘告知此為
    一般人之負荷量，不至於過重，導致上訴人於96年8月1日上
    完課後，手腕即深感不適，翌日就醫即發現兩側手腕韌帶扭
    傷。上訴人乃將此事告知李偉銘，李偉銘對於前揭事項置之
    不理，僅表示可改作下半身之重量訓練，上訴人即依李偉銘
    指示施作下半身重量訓練。然於96年8月26日上完課後，上
    訴人即感覺腳踝不適，同年月28日就醫發現兩側雙踝韌帶扭
    傷。被上訴人提供之訓練服務未符合當時科技或專業水準可
    合理期待之安全性，並因此造成上訴人受有兩側手腕關節、
    肘關節韌帶扭傷、兩側雙踝關節韌帶扭傷。爰依消費者保護
    法（下稱消保法）第7條第1項、第3項、51條、民法第184條
    第1項前段、第2項、第227條規定，請求被上訴人賠償上訴
    人支出醫藥費8,930元、車資8,150元、受有5個月工作損失
    86,400元、精神慰撫金300,000元，及1倍懲罰性賠償403,48
    0元。另本件係因可歸責於被上訴人事由之不完全給付，上
    訴人得依民法第227條、第256條規定解除契約，請求返還已
    給付之私人教練費用17,325元。聲明：被上訴人應給付上訴
    人824,285元，及自起訴狀繕本送達之日即97年2月25日起至
    清償日止，按週年利率百分之五計算之利息。原審判決被上
    訴人應給付上訴人34,629元，及自97年2月26日起之法定遲
    延利息，駁回上訴人其餘之訴。上訴人就其敗訴部分聲明不
    服提起上訴，上訴聲明：原判決關於駁回上訴人後開第二項
    之訴部分廢棄。被上訴人應再給付上訴人789,656元，及自
    97年2月26日起至清償日止，按週年利率百分之五計算之利
    息。就被上訴人提起附帶上訴，答辯聲明：附帶上訴駁回(
    上訴人於原審另依不當得利返還請求權，請求被上訴人返還
    溢繳之會費20,589元本息，經原審判決被上訴人應返還
    19,090元本息，駁回上訴人其餘請求，兩造各就其敗訴部分
    均未聲明不服）。
四、被上訴人則以：被上訴人並非醫療機構，依法並不得做任何
    醫療方面之判斷，為使會員在接受訓練時避免因草率忽視病
    史問題之嚴重性而導致受傷，已於會員手則與規範促請會員
    進行告知，詎上訴人隱匿其舊傷而向被上訴人購買私人教練
    課程進行重量訓練，被上訴人僅得依據先前對上訴人所做之
    體適能評估，以專業及最安全之方式進行肌力評估，而其評
    估之原則亦在於確保訓練過程無受傷危險。是以上訴人雖有
    受傷之事實，但所受傷害與教練李偉銘指導施作重量訓練之
    因果關係無法佐證。又被上訴人提供之服務已符合當時科技
    或專業水準可合理期待之安全性，並無違反消保法第7條情
    事，且風險告知並非消保法第7條之1之要件，不得就消保法
    第7條之1規定作無理擴張之解釋，而據以認定被上訴人有過
    失。另兩造間相關爭議業已透過退費55,335元而終局解決，
    上訴人無權再對被上訴人請求賠償損害等語，資為抗辯。答
    辯聲明：上訴駁回。另提起附帶上訴並聲明：原判決主文第
    一項關於命附帶上訴人給付34,629元本息部分廢棄。上廢棄
    部分，附帶被上訴人在第一審之訴及假執行之聲請均駁回。
五、兩造不爭執事項（見本院卷(二)第18頁反面）：
  (一)上訴人於全安復健科之病歷顯示90年間即曾受有足踝舊傷，
    96年8月2日因兩側手腕受傷就醫，同年月28日因兩側足踝受
    傷就醫，萬芳醫院診斷證明書則顯示上訴人腕關節、肘關節
    及兩側踝關節受有韌帶扭傷之傷害。
  (二)上訴人購買教練課程40堂，費用共計72,660元，被上訴人已
    退還未使用課程之55,335元。
  (三)依兩造會員協議書，每月應繳會費為1,799元，因被上訴人
    一再催討會費，上訴人方面於97年12月17日匯款會費20,589
    元予被上訴人。
六、上訴人主張：其於96年7月間加入被上訴人會員並購買私人
    教練課程共40堂。被上訴人應評估上訴人個人狀況、需求、
    最大肌力，為上訴人設計最有效之重量訓練及健身計劃，並
    於健身過程中，從旁協助、矯正，確保學員以最安全之方式
    運動，並為避免重量訓練所產生運動傷害。詎被上訴人竟指
    定僅領得學生專長培訓結訓證書之李偉銘擔任教練，且令上
    訴人施作負荷量過重之肌力訓練，致上訴人受有兩側手腕、
    肘韌帶扭傷、兩側雙踝韌帶扭傷，認被上訴人提供之訓練服
    務未符合當時科技或專業水準可合理期待之安全性，依消保
    法第7條第1項、第3項、51條、民法第184條第1項前段、第2
    項、第227條規定應賠償上訴人所受損害，及1倍懲罰性賠償
    金。另本件係因可歸責於被上訴人事由之不完全給付，上訴
    人得依民法第227條、第256條規定解除契約，請求返還已給
    付之私人教練費用17,325元。惟為被上訴人所否認，並以前
    揭情詞置辯，查：
  (一)按從事設計、生產、製造商品或提供服務之企業經營者，於
    提供商品流通進入市場，或提供服務時，應確保該商品或服
    務，符合當時科技或專業水準可合理期待之安全性。商品或
    服務具有危害消費者生命、身體、健康、財產之可能者，應
    於明顯處為警告標示及緊急處理危險之方法。企業經營者違
    反前二項規定，致生損害於消費者或第三人時，應負連帶賠
    償責任，但企業經營者能證明其無過失者，法院得減輕其賠
    償責任。消保法第7條定有明文。是以消保法規定商品製造
    人責任成立之原因，在於商品或服務具有符合當時科技或專
    業水準可合理期待之安全性。此商品製造人責任與一般之侵
    權行為責任不同，衹須商品或服務於客觀上具有此危險，因
    而致他人於損害，即足當之，無庸考慮發生危險之行為是否
    具有可歸責性（即故意或過失），即消保法就企業經營者對
    其提供之商品或服務，符合當時科技或專業水準可合理期待
    之安全性，採無過失責任主義，消費者就企業經營者是否具
    故意或過失固不負舉證責任，但消費者據以請求損害賠償，
    仍以消費者或第三人所受之損害係因企業經營者所提供之服
    務間具有相當因果關係為前提，此項因果關係之存在，係有
    利於請求賠償之消費者或第三人之事實，依民事訴訟法第27
    7條前段之規定，應由向企業經營者求償之人負舉證責任（
    最高法院98年度台上字第2273號判決意旨參照)。另損害賠
    償之債，以有損害之發生及有責任原因之事實，並二者之間
    ，有相當因果關係為成立要件。故原告所主張損害賠償之債
    ，如不合於此項成立要件者，即難謂有損害賠償請求權存在
    ( 最高法院48年台上字第481號判例意旨參照)。
  (二)上訴人主張其向被上訴人購買私人教練課程共40堂，詎被上
    訴人之使用人即李偉銘提供之肌力訓練服務過當，致上訴人
    受有兩側手腕、肘韌帶扭傷、兩側雙踝韌帶扭傷，固據提出
    全安診所復健科病歷及診斷證明書、萬芳醫院病歷及診斷證
    明書為證（見本院卷(一)第109頁至第113頁、本院卷(二)第31頁
    至第35頁、第65頁至第69頁）。惟被上訴人否認上訴人所受
    之傷害，係因被上訴人提供之肌力訓練所致。經本院將上訴
    人提出前揭病歷及診斷證明書，暨上訴人訓練紀錄簿及被上
    訴人施以肌力訓練之坐式划船機、腿推舉機簡介等，送請國
    立臺灣大學醫學院附設醫院(下稱台大醫院)鑑定結果認：上
    訴人曾於96年7月12日、7月19日、7月26日、8月5日、8月10
    日、8月26日進行以肌力訓練為主的健身活動。上訴人於96
    年8月2日因雙側腕關節疼痛至全安診所就診，於同年8月28
    日因雙腕雙踝疼痛至全安診所就診，於同年9月5日因雙腕雙
    肘雙踝關節疼痛至萬芳醫院就診，於同年10月15日因雙側膝
    關節疼痛至全安診所就診，於97年4月21日因慢性雙膝疼痛
    至萬芳醫院就診。又坐式划船機及腿推舉機的訓練目的一般
    為強化上下肢及腹背的大肌肉群，正確使用時應緩慢穩定地
    施力，則受傷機率不高。若使用者施力不當，或有突扭突放
    的危險行為，確有可能造成肌肉、肌腱、及韌帶的急性傷害
    ，即時就醫、短期休息應可復原。若有強度過高、頻率過密
    的訓練行為，也可能造成肌肉、肌腱、及韌帶的慢性傷害。
    然而考量上訴人的訓練頻率並未過密，產生慢性傷害的機會
    並不高。上訴人在進行6次重量訓練後，主訴慢性雙側腕、
    肘、踝關節的疼痛，臨床上難以判定其因果關係，應考量其
    他疾病的可能性。有該院99年8月11日校附醫秘字第0990902
    812號函在卷可稽（見本院卷(二)第112頁）。是以上訴人於上
    開時日進行6次肌力訓練，雖隨即同年8月2日因雙側腕關節
    疼痛至全安診所就診，於同年8月28日因雙腕雙踝疼痛至全
    安診所就診，於同年9月5日因雙腕雙肘雙踝關節疼痛至萬芳
    醫院就診，於同年10月15日因雙側膝關節疼痛至全安診所就
    診，於翌年4月21日因慢性雙膝疼痛至萬芳醫院就診。惟究
    該疼痛原因是否為被上訴人施以肌力訓練所致，依台大醫院
    鑑定認上訴人接受肌力訓練僅6次，且頻率並未過密，產生
    慢性傷害的機會並不高，且上訴人主訴慢性雙側腕、肘、踝
    關節的疼痛，臨床上難以判定其因果關係，應考量其他疾病
    的可能性。揆諸前開說明，上訴人顯未能證明其雙腕雙肘雙
    踝韌帶扭傷確係因被上訴人所屬教練施以肌力訓練時所致，
    上訴人據以請求損害賠償，即屬無據。上訴人雖主張其所受
    之韌帶扭傷係急性傷害云云，台大醫院前揭鑑定為慢性傷害
    ，其鑑定基礎有誤，乃請求再為鑑定或請求鑑定醫師到場說
    明云云。惟依上訴人提出其受傷約8個月後前往萬芳醫院97
    年4月21日治療之病歷表所示，上訴人主訴：「bil.Knee sp
    ain for several months…」等語，且診斷證明書上記載傷
    病名稱為：「1.兩側腕關節、肘關節韌帶扭傷。2.兩側踝關
    節韌帶扭傷」等語。而醫師囑言：「病患在劇列活動時，上
    述關節仍有疼痛症狀，宜避免重量訓練及劇烈運動，暫定三
    個月」等語（見同上卷第100頁)。是以上訴人於96年8月所
    受腕關節、肘關節、踝關節韌帶傷害，倘係肌力訓練導致急
    性韌帶扭傷，依台大醫院函所示，於短期休養即可復原。然
    上訴人自96年8月受傷後至97年4月21日即8個月間仍未痊瘉
    而持續有疼痛現象，且醫囑避免重量訓練及劇烈運動3個月
    ，上訴人主訴前揭傷害，顯已呈慢性疼痛現象。是以台大醫
    院鑑定函說明上訴人主訴慢性傷害並無誤認之情事。上訴人
    請求再為鑑定或請求鑑定醫師到場說明云云，核無必要，附
    此敘明。
  (三)綜上，上訴人既未能證明其所受兩側腕關節、肘關節、踝關
    節韌帶扭傷，係因被上訴人施以肌力訓練所造成，即上訴人
    既未能證明其所受傷害，與被上訴人提供之肌力訓練服務有
    相當因果關係，揆諸前揭說明，上訴人依消保法第7條第1項
    、第3項、51條、民法第184條第1項前段、第2項、第227條
    規定請求被上訴人賠償上訴人所受損害，及1倍懲罰性賠償
    金，即屬無據，不應准許。又上訴人不能證明其所受前揭傷
    害，係因被上訴人提供肌力訓練所致，則上訴人主張李偉銘
    是否符合國際教練資格，或李偉銘提供之肌力訓練是否符合
    當時科技或專業水準可合理期待之安全性，均與本件結論不
    生影響，不再論究。另上訴人不能證明被上訴人有可歸責不
    完全給付情事，則上訴人依民法第256條規定解除系爭契約
    後，請求被上訴人返還已給付之私人教練費用17,325元，亦
    屬無據，不應准許。
五、綜上所述，上訴人依消保法第7條第1項、第3項、51條、民
    法第184條第1項前段、第2項、第227條、259條第2款規定請
    求被上訴人給付上訴人824,285元，及自97年2月26日起至清
    償日止按週年利率百分之五計算之利息，為無理由，不應准
    許。原審判命被上訴人應給付上訴人34,629元本息，駁回上
    訴人其餘請求，並依職權宣告假執行。原審關於駁回上訴人
    請求被上訴人再給付上訴人789,656元本息部分，理由雖有
    不同，惟結論並無二致，上訴意旨指摘原判決此部分不當，
    仍認為無理由，應予駁回。被上訴人附帶上訴意旨指摘原判
    決命其給付部分不當，請求廢棄改判，為有理由，爰由本院
    廢棄改如主文第二項所示。
八、本件事證已明，兩造其餘攻擊防禦方法及未經援用之證據，
    經本院審酌後，核與本件之結論，不生影響，爰不一一贅述
    ，附此敘明。
九、據上論結，本件上訴人上訴為無理由，被上訴人附帶上訴為
    有理由，依民事訴訟法第449條第1項、第2項、第450條、第
    78 條，判決如主文。
中    華    民    國    99    年    10     月    26     日
                    民事第七庭
                        審判長法  官  許正順
                              法  官  鄭威莉
                              法  官  蘇芹英
正本係照原本作成。
不得上訴。
中    華    民    國    99    年    10     月    26     日
                              書記官  林初枝

司法院資訊處製作；財團法人民間司法改革基金會備份。
